【裁判字號】    91,重訴,735
【裁判日期】    920909
【裁判案由】    返還消費借貸款
【裁判全文】
臺灣板橋地方法院民事判決  九十一年度重訴字第七三五號
    原      告  華南商業銀行股份有限公司
    法定代理人  丙○○
    訴訟代理人  戊○○
                丁○○
    被      告  甲○○
    訴訟代理人  許進勝律師
                吳梓生律師
                倪伯萱律師
                陳鼎仲律師
右當事人間請求返還消費借貸款事件，於民國九十二年八月二十六日言詞辯論終結，
本院判決如左：
    主      文
被告應給付原告新臺幣貳仟貳佰零陸萬元，及如附表一所示之利息、違約金。
訴訟費用由被告負擔。
    事      實
甲、原告方面：
一、聲明：求為判決如主文第一項所示。
二、陳述：
  (一)訴外人三峽永昌股份有限公司（下稱永昌公司）自民國八十七年四月二十日起陸
    續向原告借款：
  1.八十七年四月二十日借款新臺幣（下同）二百萬元，借款期限自八十七年四月二
    十日起至八十八年四月二十日止，利息按原告基本放款利率加年息百分之一點一
    七二計算，嗣後隨原告基本放款利率變動機動調整，遲延清償者，除按原定利率
    計算利息外，逾期在六個月內部分，另按上開利率百分之十，逾期超過六個月部
    分，按上開利率百分之二十計付違約金，永昌公司繳息至八十八年七月二日即未
    再依約繳納，迄今尚積欠借款本金二百萬元，及如附表一編號一所示之利息、違
    約金。
  2.八十七年五月二十七日借款一千一百二十五萬元，借款期限自八十七年五月二十
    七日起至一百零七年五月二十七日止，利息按原告基本放款利率加年息百分之一
    點五二五計算，嗣後隨原告基本放款利率變動機動調整，遲延清償時，除按原定
    利率計算利息外，逾期在六個月內部分，另按上開利率百分之十，逾期超過六個
    月部分，按上開利率百分之二十計付違約金，永昌公司僅繳納本息至八十八年六
    月二十九日，尚餘一千一百零五萬元之本金，及如附表一編號二所示之利息、違
    約金。
  3.八十七年十月八日借款九百五十萬元，借款期限自八十七年十月九日起至九十二
    年十月九日止，利息按原告基本放款利率加年息百分之零點零五計算，嗣後隨原
    告基本放款利率變動機動調整，遲延清償者，除按原定利率計算利息外，逾期在
    六個月內部分，另按上開利率百分之十，逾期超過六個月部分，按上開利率百分
    之二十計付違約金，永昌公司僅繳納本息至八十八年七月十四日止，即未再依約
    攤還，至今尚積欠本金九百零一萬元，及如附表一編號三所示之利息、違約金。
  (二)永昌公司於八十七年三月二十三日邀同被告向原告出具保證書，保證就永昌公司
    現在及將來對原告所負之借款、票據、透支、墊款、保證、損害賠償等及其他一
    切債務以三千萬元為限額，與永昌公司負連帶清償責任，永昌公司前述三筆借款
    共計尚積欠二千二百零六萬元，及分別如附表一所示之利息、違約金，依約定永
    昌公司已喪失期限利益，其借款視為全部到期，原告自得依連帶保證之法律關係
    ，求為判決主文第一項所示。
三、證據：提出借據影本三件、放款部分本金、貸款本息攤還表影本二件、利息收回
    記錄、授信約定書、保證書影本各一件、華南商業銀行收入傳票影本十四件為證
    。
乙、被告方面：
一、聲明：原告之訴駁回。
二、陳述：
  (一)永昌公司對原告所負借款債務，經原告同意，自八十九年二月十五日起全數由訴
    外人大中華協誠興業股份有限公司（下稱大中華公司）承擔，大中華公司並與原
    告達成還款協議，且原告經大中華公司發函通知，並無任何異議，其後即由中華
    公司直接攤還借款本息，原告亦受領之，足認其有默示之同意，永昌公司之債務
    即告消滅，依民法第三百零四條第二項規定，被告之保證債務，亦因主債務由第
    三人承擔而消滅，原告自不得請求被告負連帶清償之責。
  (二)永昌公司借款時，曾以其不動產為原告設定抵押權，該不動產據悉現正由訴外人
    廖聖宇聲請鈞院查封登記在案，原告自應先就其抵押權標的物之執行程序聲明參
    與分配，於受償後減縮債權範圍，否則即有雙重受償之可能，倘因原告未聲明參
    與分配，致失其優先受償權，即應視同拋棄擔保物權，依民法第七百五十一條規
    定意旨，於其拋棄限度內，被告應同免其責，且原告起訴前並未就永昌公司之財
    產強制執行，被告自得依民法第七百四十五條規定，行使先訴抗辯權，於原告就
    永昌公司財產執行未果前，拒絕清償。
三、證據：提出土地及建物登記謄本網路查詢資料十三件、不動產買賣契約書、合約
    書點交單、補充協議書、說明函影本各一件為證，並聲請訊問證人乙○○，並命
    原告提出本件借款自八十九年二月十五日起還款、永昌公司為原告設定抵押權等
    相關資料及原告就本件借款未受清償部分，與第三人訂定之還款協議正本，暨函
    查鈞院八十八年度民執全天字第二一○五號執行命令之進行狀況。
    理      由
壹、程序方面：按訴狀送達後，原告不得將原訴變更或追加他訴。但擴張或減縮應受
    判決事項之聲明者，不在此限。民事訴訟法第二百五十五條第一項第三款定有明
    文。本件原告起訴原請求被告給付原告二千二百零六萬元，及如附表二所示之利
    息及違約金，嗣於九十一年十二月二十四日變更其聲明，請求被告給付原告二千
    二百零六萬元，及如附表一所示之利息及違約金，核為訴之聲明之減縮，與首開
    規定並無不符，應予准許，先此敘明。
貳、得心證之理由：
一、本件原告主張：永昌公司前向原告借款：1.八十七年四月二十日借款二百萬元，
    借款期限至八十八年四月二十日止，利息按原告基本放款利率加年息百分之一點
    一七二計算；2.八十七年五月二十七日借款一千一百二十五萬元，借款期限至一
    百零七年五月二十七日止，利息則按原告基本放款利率加年息百分之一點五二五
    計算；3.八十七年十月八日借款九百五十萬元，借款期限自八十七年十月九日起
    至九十二年十月九日止，利息按原告基本放款利率加年息百分之零點零五計算；
    上述借款均約定利率隨原告基本放款利率變動機動調整，遲延清償者除按原定利
    率計算利息外，逾期在六個月內部分，另按上開利率百分之十，逾期超過六個月
    部分，按上開利率百分之二十計付違約金，詎其中二百萬元借款部分，永昌公司
    僅繳息至八十八年七月二日，即未再依約繳納，迄今尚積欠借款本金二百萬元，
    及如附表一編號一所示之利息、違約金，一千一百二十五萬元借款部分，永昌公
    司僅繳納本息至八十八年六月二十九日，尚餘一千一百零五萬元之本金，及如附
    表一編號二所示之利息、違約金迄未清償，九百五十萬元借款部分，永昌公司僅
    繳納本息至八十八年七月十四日止，即未再依約攤還，至今尚積欠本金九百零一
    萬元，及如附表一編號三所示之利息、違約金，依約定永昌公司已喪失期限利益
    ，其借款視為全部到期，而永昌公司於八十七年三月二十三日邀同被告向原告出
    具保證書，保證就永昌公司現在及將來之一切債務以三千萬元為限額，與永昌公
    司負連帶清償責任等語，爰依連帶保證之法律關係，請求被告給付原告二千二百
    零六萬元，及各如附表一所示之利息、違約金。
二、被告則以：永昌公司對原告所負借款債務，經原告同意，自八十九年二月十五日
    起由大中華公司承擔，大中華公司並與原告達成還款協議，且原告經大中華公司
    發函通知，並受領中華公司直接攤還借款本息，均無異議，自應認有默示之同意
    ，依民法第三百零四條第二項規定，被告之保證債務，因主債務由第三人承擔而
    消滅，原告自不得請求被告負連帶清償之責，且永昌公司借款時，曾以其不動產
    為原告設定抵押權，該不動產據悉現正由他人聲請查封登記在案，原告自應先就
    其抵押權標的物之執行程序聲明參與分配，於受償後減縮債權範圍，以免雙重受
    償，倘因原告未聲明參與分配致失優先受償權，應視同拋棄擔保物權，依民法第
    七百五十一條規定意旨，於其拋棄限度內，被告應同免其責，且原告起訴前並未
    就永昌公司之財產強制執行，被告自得依民法第七百四十五條規定，於原告就永
    昌公司財產執行未果前，拒絕清償等語，資為抗辯。
三、原告主張：永昌公司前於八十七年三月二十三日邀同被告向原告出具保證書，保
    證就永昌公司現在及將來之一切債務以三千萬元為限額，與永昌公司負連帶清償
    責任，永昌公司嗣於八十七年四月二十日向原告借款二百萬元，借款期限至八十
    八年四月二十日止，續於八十七年五月二十七日借款一千一百二十五萬元，借款
    期限至一百零七年五月二十七日止，復於八十七年十月八日借款九百五十萬元，
    借款期限自八十七年十月九日起至九十二年十月九日止，借款利息按原告基本放
    款利率依序加年息百分之一點一七二、百分之一點五二五、百分之零點零五計算
    ，並隨原告基本放款利率變動機動調整，遲延清償者，除按原定利率計算利息外
    ，逾期在六個月內部分，另按上開利率百分之十，逾期超過六個月部分，按上開
    利率百分之二十計付違約金，其中二百萬元借款部分，僅繳息至八十八年七月二
    日即未再依約繳納，迄今尚積欠借款本金二百萬元，及如附表一編號一所示之利
    息、違約金，一千一百二十五萬元借款部分則繳納本息至八十八年六月二十九日
    ，尚餘一千一百零五萬元之本金，及如附表一編號二所示之利息、違約金迄未清
    償，九百五十萬元借款部分，僅繳納本息至八十八年七月十四日止，即未再依約
    攤還，至今尚積欠本金九百零一萬元，及如附表一編號三所示之利息、違約金，
    永昌公司依約已喪失期限利益，其借款視為全部到期等語，業據提出與其所述相
    符之借據影本三件、放款部分本金、貸款本息攤還表影本二件、利息收回記錄、
    授信約定書、保證書影本各一件為證，且為被告所不爭執，自堪信為真實。
四、被告則辯稱：永昌公司對原告所負借款債務，經原告同意自八十九年二月十五日
    起由大中華公司承擔，大中華公司並與原告達成還款協議，且原告經大中華公司
    發函通知，並受領中華公司直接攤還借款本息，均無異議，足認有默示債務承擔
    之同意等語，然查：
  (一)按債之清償，得由第三人為之。但當事人另有訂定或依債之性質不得由第三人清
    償者，不在此限。民法第三百十一條第一項定有明文。考其立法意旨謂：按清償
    有於債之性質上，須債務人親自為之者，有依當事人之約定，須債務人親自為之
    者，此時不得使第三人為債務之清償。此外使第三人為之，既無害於債務人，亦
    無損於債權人。故設第一項以明示其旨。債權人若無故拒絕第三人之清償，因此
    而生遲延之責任，當然由債權人負之。本件借款為金錢債務，其性質非不得由第
    三人清償，而永昌公司與原告就前述一千一百二十五萬元及九百五十萬元借款，
    約定授權原告得免憑借款人之存摺及取款條或支票，利用自動化設備或由原告任
    一有權簽章人員存款支出憑證逕自開設於原告支票存款第四三六－五號、活期存
    款第二三七－一號及第二四九－九號帳戶自動轉帳取償本貸款之有關債務（本金
    、利息、違約金），其處理方式悉依原告有關之規定辦理，二百萬元借款部分則
    未有特別約定，有上開借據可按，原告就本件借款得自行自前揭存款帳戶取償，
    至存款人為何人則非所問，依前開法條規定及說明，縱係由第三人還款，原告亦
    不得拒絕，否則因此所生遲延責任，原告即須自負其責，准以此言，原告依法律
    規定及借據約定，既不得拒絕第三人之清償，自不因其受領行為致生承認第三人
    承擔是項借款債務之效果，否則即與立法本意互相矛盾，被告辯稱：本件借款由
    大中華公司直接攤還本息，原告受領之，即屬默示同意債務承擔等語，並無所據
    ，被告聲請命原告提出本件借款自八十九年二月十五日起之相關還款資料，旨在
    證明本件借款係由大中華公司清償，惟原告就此一事實並不爭執，且原告本不得
    拒絕第三人之清償，要無逕以其受領行為遽認承認該第三人承擔債務之理，是被
    告聲請調查之證據，即無調查之必要。
  (二)被告復辯稱：原告經大中華公司發函通知債務承擔一事，並無異議等語，並提出
    八十八年八月十七日說明函影本為證，惟原告既否認曾收受該說明函，被告就此
    自應負舉證之責，況依民法第三百零一條、第三百零二條第一項規定，第三人與
    債務人訂立契約承擔其債務者，非經債權人承認，對於債權人不生效力。前條債
    務人或承擔人，得定相當期限，催告債權人於該期限內確答是否承認，如逾期不
    為確答者，視為拒絕承認，本件被告自認永昌公司與大中華公司間，並非營業讓
    與，而係債務承擔契約，則依前開法條規定，除發函通知原告外，仍須由永昌公
    司或大中華公司定期催告原告確答是否承認，逾期不為確答，即應視為拒絕承認
    ，是不論原告曾否收受上開通知，其單純沉默依法應視為拒絕承認，被告所辯：
    原告收受說明函並無異議，應認有默示之同意等語，顯有悖於民法第三百零二條
    第一項規定之意旨，並無可採。
  (三)至被告辯稱：本件借款中華公司已與原告達成還款協議等語，並聲請命原告提出
    其協議正本，惟被告係以：依原告所提放款部分本金、貸款本息攤還表、利息收
    回記錄所示，其借款利息分別繳至八十八年七月二日、八十八年六月二十九日、
    八十八年七月十四日，然其中一千一百二十五萬元及九百五十萬元借款，原告於
    九十年二月二十七日及八十九年九月四日起即將其還款認列為本金，而非利息等
    情，推認原告與大中華公司間已達成還款協議，原告則主張：其轉催收款項對外
    不計息，僅內部作業計算利息，是還款資料方顯示所有還款項目均認列為本金等
    語，經核原告之主張與一般銀行貸款作業並無不合，尚難以本件借款還款款項逕
    認列為本金一情，遽認係原告與大中華公司另達成還款協議所致，而原告既否認
    與大中華公司間有還款協議存在，被告依修正後民事訴訟法第三百四十二條規定
    ，固得聲請命原告提出書證，惟至少亦應釋明該文書存在，否則原告亦無從依法
    院之命令提出原不存在之文書，被告既未為相當程度之釋明，其聲請命原告提出
    該文書，自難准許，被告所辯，亦無足採信。
  (四)又被告於本院九十二年五月六日準備程序期日表明無其他主張或舉證，本院因而
    宣示準備程序終結，迨同年七月二十二日言詞辯論期日，始聲請訊問證人乙○○
    ，經本院依被告陳報之地址通知，未獲會晤本人或同居人、受僱人，因而寄存於
    臺北縣政府警察局三峽分局，有本院送達證書存卷足佐，經查被告陳報者乃大中
    華公司之地址，如需更為調查證人確實住址，是否合法送達，顯將延滯訴訟，依
    民事訴訟法第二百七十六條規定，應認被告已不得主張是項證據。
五、又按保證人於債權人未就主債務人之財產強制執行而無效果前，對於債權人得拒
    絕清償。民法第七百四十五條固有明文。然保證債務之所謂連帶，係指保證人與
    主債務人負同一債務，對於債權人各負全部給付之責任者而言，此就民法第二百
    七十二條第一項規定連帶債務之文義參照觀之甚明。故連帶保證與普通保證不同
    ，縱使無民法第七百四十六條所揭之情形，亦不得主張同法第七百四十五條關於
    檢索抗辯之權利。（最高法院四十五年台上字第一四二六號判例、八十八年度台
    上字第一八一五號裁判意旨參照）被告為本件借款之連帶保證人，應與主債務人
    負同一債務，是其所辯：原告應先就其抵押權標的物之執行程序聲明參與分配，
    於受償後減縮債權範圍，否則即有雙重受償之可能，原告起訴前並未就永昌公司
    之財產強制執行，被告於原告就永昌公司之財產執行未果前，得拒絕清償等語，
    容有誤會，本件為連帶保證，並無民法第七百四十五條保證人先訴抗辯權之適用
    。
六、綜上所述，依被告所提事證，尚難證明原告對永昌公司與大中華公司間就本件借
    款所為債務承擔已為承認，依首開法條規定，其債務承擔對原告不生效力，關於
    保證人部分，即無民法第三百零四條第二項規定適用，被告所負連帶債務不應主
    債務由第三人承擔而消滅，且不得主張民法第七百四十五條規定之先訴抗辯權，
    從而，原告依連帶保證之法律關係，請求被告給付原告二千二百零六萬元，即如
    附表一所示之利息、違約金，為有理由，應予准許。
七、本件事證已臻明確，兩造其餘攻擊防禦方法，經審酌於判決結果不生影響，爰不
    一一論述，附此敘明。
八、據上論結，本件原告之訴為有理由，依民事訴訟法第七十八條，判決如主文。
中      華      民      國    九十二    年      九      月      九      日
                                臺灣板橋地方法院民事第二庭
~B審判長法      官  陳忠行
~B      法      官  林錫凱
~B      法      官  廖怡貞
右為正本係照原本作成
如對本判決上訴，須於判決送達後廿日內向本院提出上訴狀
中      華      民      國    九十二    年      九      月      九      日
~B法院書記官  郭南宏
附表一
~F0
~T40
┌──┬─────────┬───────────┬──────────────────┐
│編號│ 本   金（新臺幣）│ 利                息 │ 違              約              金 │
├──┼─────────┼───────────┼──────────────────┤
│一  │貳佰萬元          │自民國八十八年七月三日│自民國八十八年八月四日起至八十九年二│
│    │                  │起至清償日止，按週年利│月三日止，按上開利率百分之十，自八十│
│    │                  │率百分之八點四八五計算│九年二月四日起至清償日止，按上開利率│
│    │                  │之利息，嗣後隨原告基本│百分之二十計算之違約金。            │
│    │                  │放款利率加年利率百分之│                                    │
│    │                  │一點一七二機動調整。  │                                    │
├──┼─────────┼───────────┼──────────────────┤
│二  │壹仟壹佰零伍萬元  │自民國八十八年六月三十│自民國八十八年七月三十一日起至八十九│
│    │                  │日起至清償日止，按週年│年一月三十日止，按前開利率百分之十，│
│    │                  │利率百分之八點九六計算│自八十九年一月三十一日起至清償日止，│
│    │                  │之利息，嗣後隨原告基本│按前開利率百分之二十計算之違約金。  │
│    │                  │放款利率加年利率百分之│                                    │
│    │                  │一點五二五機動調整。  │                                    │
├──┼─────────┼───────────┼──────────────────┤
│三  │玖佰伍拾萬元      │自八十八年七月十五日起│自民國八十八年八月十六日起至八十九年│
│    │                  │至清償日止，按週年利率│二月十五日止，按前開利率百分之十，自│
│    │                  │百分之七點七六計算，嗣│八十九年二月十六日起至清償日止，按前│
│    │                  │後隨原告基本放款利率加│開利率百分之二十計算之違約金。      │
│    │                  │年利率百分之零點零五機│                                    │
│    │                  │動調整。              │                                    │
└──┴─────────┴───────────┴──────────────────┘


司法院資訊處製作；財團法人民間司法改革基金會備份。
